臺灣臺北地方法院民事判決　　　　　　　93年度訴字第4012號
原　　　告　龍星昇亞太資產管理股份有限公司
法定代理人　戊○○
訴訟代理人　丙○○
　　　　　　鍾開榮律師
被　　　告　秀岡開發事業股份有限公司
法定代理人　陳海容
訴訟代理人　吳正順律師
被　　　告　己○
訴訟代理人　甲○○
　　　　　　陳國雄律師
 　　　　 　黃陽壽律師
上列當事人間請求回復原狀等事件，經本院於中華民國96年1月1
7日言詞辯論終結，判決如下：
    主      文
被告秀岡開發事業股份有限公司、己○就如附表所示建物及其周
邊附屬之污水處理構造物暨污水處理機器設備，於民國九十一年
一月十九日所為買賣之債權行為及所有權移轉之物權行為應予撤
銷。
被告己○應將附表所示建物以買賣原因，於民國九十一年一月二
十八日向台北縣新店地政事務所辦理之所有權移轉登記予以塗銷
，並將上開建物及污水處理構造物暨污水處理機器設備返還被告
秀岡開發事業股份有限公司。
訴訟費用由被告負擔。
    事實及理由
壹、程序部分：
    本件原告龍星昇亞太資產管理股份有限公司法定代理人由麥
    樂能變更為戊○○，經聲明承受訴訟，依法並無不合，應予
    准許。
貳、實體部分：
一、原告主張：
（一）先位之訴部分：
   1、被告秀岡開發事業股份有限公司（下稱秀岡公司）於民國
      88年5月15日向萬泰商業銀行（下稱萬泰銀行）借款新台
      幣（下同）70,000,000元，借款期間自同日起至91年5月1
      5日止，嗣因秀岡公司發生財務危機，於89年12月21日與
      萬泰銀行協議分期返還，惟僅繳息至90年4月21日止，即
      未再依約履行，而喪失期限利益，應立即清償全部債務，
      僅本金部分即積欠50,000,000元。萬泰銀行於91年8月5日
      ，依金融機構合併法之規定，將前開債權讓與原告，原告
      暫就前開債權之一部即本金10,000,000元部分先行訴訟，
      並經本院92年度重訴字第591號民事判決原告勝訴，是原
      告係秀岡公司之債權人。
   2、秀岡公司為達脫產及妨礙債權人拍賣房地之目的，竟於91
      年1月19日，與其總經理己○就如附表所示建物及其周邊
      附屬之污水處理構造物暨污水處理機器設備（下稱系爭污
      水處理設施，與如附表所示建物合稱系爭污水處理廠），
      簽訂買賣契約，並協議秀岡公司將其所有系爭污水處理廠
      出售己○，總價款4,060,000元，己○將其所有坐落台北
      縣新店市○○段82、82-1地號土地（下稱系爭土地）出售
      秀岡公司，總價款4,242,230元，買賣價額由雙方各自出
      售房屋、設備及土地予對方之應收應付價款相抵付，其差
      額部分雙方同意互不找補，並於91年1月28日，以買賣為
      名，就系爭建物辦理所有權移轉登記予己○。
   3、依中華徵信所企業股份有限公司（下稱中華徵信）鑑定結
      果，系爭污水處理廠鑑估現值總金額為18,216,969元，且
      秀岡山莊於大台北華城細部計劃區內，位於大台北水源特
      定區計劃範圍內，依據台北水源特定區都巿計劃之規定，
      為保護大台北地區生活用水之水源及水質，避免遭受開發
      行為衍生之污染，就台北水源特定區範圍內之土地開發均
      規定應依規定設置污水處理廠，且依下水道法暨下水道法
      施行細則等相關法規管制使用排水。而秀岡山莊尚待申請
      建照執照之土地約12萬坪，依下水道法施行細則第15條規
      定，須系爭污水處理廠即華城第四、五號污水處理廠設施
      所有人出具污水處理及排放同意書，始得依法向主管機關
      申請建照執照及建物完工之使用執照，被告秀岡公司及總
      經理己○亦明知系爭污水處理廠所有人所掌控出具上開同
      意書權利之鉅大經濟價值遠逾鑑定報告所鑑定之成本估值
      18,216,969元之價額。然被告己○出售秀岡公司之系爭土
      地共280,478平方公尺，於91年7月之公告現值為每平方公
      尺為470元，公告現值之總值為132萬元，且該土地並非建
      地，係坐落距秀岡山開發社區甚遠以及偏僻之河川附近之
      水源保護土地，且係自然坡度超過30％之非建築用地，依
      法不得開發建築使用，則本件系爭污水處理廠之價值顯逾
      被告己○移轉之系爭土地之價值。
   4、至被告己○所提於95年8月14日委託宏大不動產估價師聯
      合事務所（下稱宏大）就系爭污水處理廠之鑑定估價固僅
      為4,190,568元，惟該鑑定報告未將上開未建土地12萬坪
      ，亟需系爭污水處理廠所有人出具污水處理及排放同意書
      ，始得申請建照之重大因素列入巿場交易價值之評估，以
      及系爭污水處理廠未來仍有污水納管胃納量之客觀合理之
      污水納管收入等因素列入勘估標的之有效總收入之評估標
      準，遽以委託人即被告己○主觀及不確定之偏頗設限條件
      為本件估價標準，則其估價所採用收益法之認定標準，未
      依客觀嚴謹之方法論斷，顯屬無據。
   5、依中華徵信就系爭污水處理廠之設置成本之建造鑑定價額
      即已高達18,216,969元，而該鑑定價額尚不包括被告利用
      出具污水處理及排放同意書之鉅大經濟價值，另以被告所
      稱每月收入50,000元換算一年收入為600,000元（按己知
      系爭污水處理廢水能量與備用容量約一比六比例換算預期
      之一年新增收入約3,600,000元，以三年為初估收入即已
      高達約10,800,000元左右），而被告己○移轉予秀岡公司
      之系爭土地坐落位置、地目、可供使用及開發之目的均係
      經濟價值甚低之土地，被告己○為被告秀岡公司之總經理
      ，對於秀岡公司財務狀況以及系爭污水廠之利用與經濟價
      值應知之甚詳，是本件債務人即被告秀岡公司就系爭污水
      處理廠之賣價顯低於實際所值，致其資力不足清償全部債
      務，即不得謂與其他債權無害。被告上開買賣行為有損害
      於債權人之權利，原告自得請求撤銷被告間買賣之債權行
      為及所有權移轉之物權行為。
   6、被告秀岡公司亦自承於87年間與台鳳公司所訂之土地總價
      僅為170.3億元，且於90年9月4日將被告秀岡公司之土地
      信託登記予高雄區中小企業銀行處理清償債務。惟秀岡公
      司信託予高雄區中小企業銀行之土地因無力清償債務，亦
      遭終止信託回復予被告秀岡公司名下，並因積欠高雄中小
      企銀債務而遭扣押，且被告秀岡公司於90年間即積欠銀行
      及民間鉅額債務而致無力清償，並經銀行扣押其全部土地
      ，其所提供予銀行設定抵押之債務，雖經法院拍賣仍無法
      全額清償抵押債務，且被告秀岡公司之股東及連帶保證人
      乙○○、張秀青、張益周等人亦因被告秀岡公司之連帶債
      務而遭法院宣告破產，則被告抗辯其仍有資力云云，顯屬
      無據。
   7、美商赫陞資產管理服務有限公司（下稱美商赫陞公司）與
      原告公司係獨立二個不同法人，美商赫陞公司於92年9月1
      5日申請系爭建物登記謄本，不等同於原告公司申請，且
      法人是否知悉某事項，應以其代表人知悉與否為斷，鄭建
      興與蔡偉仁並非原告之代表人，故其二人是否知悉撤銷事
      由，與本件原告是否知悉撤銷事由無涉，原告之法定代理
      人係於92年9月16日知悉系爭建物移轉行為，隨即撰狀聲
      請假處分，尚非被告所述原告係於92年9月15日之前知悉
      系爭建物之移轉行為。縱認原告於92年9月15日即知悉美
      商赫陞公司於同日申請之系爭建物登記謄本內容，惟其上
      僅有「買賣」之記載，原告斯時無從得知及判斷被告己○
      是否曾支付買賣對價，本件被告間以91年1月19日房屋買
      賣契約書、土地買賣契約書、協議書所為之惡意詐害原告
      之情事，原告係於被告秀岡公司於94年3月4日答辯狀提出
      被證一、被證二、被證三等證物時始知悉。是被告抗辯本
      件原告之撤銷權，己逾一年除斥期間云云，亦屬無據。
   8、從而，被告間之買賣行為有損害於債權人即原告之權利，
      為此依民法第244條第2項規定，訴請撤銷被告二人就系爭
      污水處理廠所為買賣行為之債權行為及所有權移轉之物權
      行為，並請求回復原狀，亦即被告己○應將系爭建物買賣
      之所有權移轉登記塗銷，且將系爭建物及污水處理設施返
      還被告秀岡公司。
   9、倘被告間之上開買賣，並無價金之給付，且實係隱藏無償
      之贈與行為，則依民法第244條第1項規定請求撤銷上開買
      賣行為及回復原狀。
（二）備位之訴部分：
      縱認原告先位之訴無理由，惟系爭污水處理廠係秀岡山莊
      土地開發經許可之前提要件，並應列入售屋合約中，開發
      行為完成後使用時，應由目的事業主管機關追蹤，並由主
      管機關監督環境影響說明書及審查結論之執行情形，被告
      己○為秀岡公司之總經理，明知本件有前開情形存在，購
      買殊乏實益，且本件污水處理廠既係公秀岡山莊住戶使用
      ，實難想像有人會購買已供他人使用之污水處理廠，被告
      間就系爭污水處理廠之買賣行為顯係通謀而為虛偽意思表
      示，依民法第87條第1項規定，其意思表示無效，其二人
      所為買賣行為之債權行為及物權行為均無效，為此依民法
      第113條、第184條、第767條規定，並代位被告秀岡公司
      行使權利，請求被告己○應將系爭建物買賣之所有權移轉
      登記塗銷，且將系爭建物及污水處理設施返還被告秀岡公
      司。
（三）並聲明：
   1、先位聲明：（1）被告間就附表所示建物及系爭污水處理
      設施，於91年1月19日所為之贈與行為、買賣行為，及所
      有權移轉行為，均應予撤銷。（2）被告己○應將附表所
      示建物以買賣原因，於民國91年1月28日所為之所有權移
      轉登記予以塗銷，並將系爭建物及污水處理設施返還被告
      秀岡公司。
   2、備位聲明：被告己○應將附表所示建物以買賣原因，於民
      國91年1月28日所為之所有權移轉登記予以塗銷，並將系
      爭建物及污水處理設施返還被告秀岡公司。
二、被告答辯：
（一）被告秀岡公司辯稱：
   1、被告秀岡公司及乙○○等7人，於87年10月13日，與訴外
      人台鳳股份有限公司（下稱台鳳公司）簽訂土地買賣契約
      ，將系爭建物坐落基地在內之土地出賣予台鳳公司，詎台
      鳳公司發生財務問題，聲請公司重整，無法依約履行，嗣
      雙方於89年9月7日，就契約解除後回復原狀及損害賠償等
      事宜，達成協議。惟台鳳公司因將系爭建物坐落在內之公
      共設施用地巳移轉或抵押予第三人而無法返還被告秀岡公
      司，被告秀岡公司受其拖累，資產一時變現不易，陷入無
      法按期支付債權銀行利息之困境。因被告秀岡公司之資產
      遠大於債務，為突破此困境，乃將其所有之土地信託登記
      予高雄區中小企業銀行股份有限公司（下稱高企銀），委
      任高企銀發行不動產信託受益權憑証，擬藉此向國內外特
      定對象募資，用以經營管理開發秀岡山莊獲利，並用以和
      解清償銀行抵押土地貸款，故被告秀岡公司所有大部分不
      動產當時信託移付高企銀管理開發建築，所剩系爭建物等
      少數不動產，因被告秀岡公司對秀岡山莊住戶等客戶負有
      善良管理人之管理及維護社區污水處理系統正常運作之私
      法上義務及遵守下水道法上規定等公法上義務之雙重義務
      ，均係受託人高企銀所不願承擔，非其所能勝任，且系爭
      污水處理廠基地，因台鳳公司之疏失而無法回復返還被告
      秀岡公司等人，故排除於高企銀信託財產範圍之外。但被
      告秀岡公司有必要減輕系爭污水處理廠長期管理維護上負
      擔，並有必要兼顧善盡上開秀岡山莊購戶私法上義務及對
      政府主管機關所負公法上法定義務，為此項雙重義務，被
      告秀岡公司將系爭污水處理廠出售予認為值得信賴且勝任
      承受上開雙重義務，期能忠實履行之當時擔任被告公司總
      經理之己○。己○於買受系爭污水處理廠後，即積極推展
      污水處理系統管理運作工作，於91年6月27日與聯岡事業
      股份有限公司（下稱聯岡公司）簽定污水廠租賃契約書，
      將系爭污水處理廠出租於專業公司負責管理營運，聯岡公
      司於92年8月18日取得台北縣政府北府環3字0000000000號
      及0920042404號函，准許排放污水，依法運作。被告秀岡
      公司與己○間之系爭污水處理廠買賣行為，旨在繼續維護
      秀岡山莊污水處理廠處理系統之正常運作，以盡其公、私
      法上義務，並無損責任財產之有利行為，要無原告所主張
      詐害債權可言。
   2、中華徵信鑑定系爭污水處理廠之方法係採用成本法，不能
      證明市場交易之價值，而鑑定市場交易價值，應實地調查
      市場上之實際成交價格，但因在實際交易上並無如同系爭
      污水廠之交易價格可供比較，故採用成本法或比較法，均
      不能鑑定系爭污水處理場等市場交易上之實際價格，中華
      徵信之鑑定結果，殊不可採。己○有鑑於此，自行委託宏
      大鑑定交易價值，鑑定人採用收益法為主要評估方法，其
      評估價格為4,190,568元，與被告二人間之買賣金額4,060
      ,000 元相近，上開買賣並無價金過低之情事。原告陳稱
      該鑑定未就系爭污水處理廠有出具納入污水處理及排放同
      意書費用收入，即所謂納管同意書之費用，加以評估，故
      所採鑑定方法不周全云云，然事實上被告二人未曾收取或
      對第三人要求給付出具納管同意書費用，原告亦不能証明
      被告等對原告或任何第三人收取過或要求給付納管同意書
      報酬之事實，故原告此部分主張不可取。
   3、原告先位聲明部分，其於92年9月15日委請第三人事先申
      請系爭建物登記謄本並撰寫聲請狀，於92年9月16日具狀
      ，向本院民事庭聲請裁定准予假處分己○所有之系爭建物
      ，故可認原告於92年9月15日之前，即知悉其所主張撤銷
      之原因，原告於93年9月16日始向本院起訴，其撤銷權，
      顯巳逾1年之除斥期間而消滅。
   4、原告備位聲明部分，原告主張被告間所簽訂之系爭污水處
      理廠之買賣契約為當事人間通謀虛偽意思表示云云，未盡
      舉証之責任，被告關於本件買賣之動機等情，均如所述，
      被告二人間無通謀而虛偽意思表示之事證，與民法第87條
      第1項之規定不合。
   5、並聲明：原告之訴駁回。
（二）被告己○辯稱：
   1、系爭污水處理廠係秀岡公司所設置新開發秀岡山莊社區○
      ○○○○道之主要設備，各該污水處理廠雖登記為私人所
      有，然已成為直接供公的目的使用，並處於國家或其他行
      政主體所得支配之私有公物，私人雖仍保有其對公物之所
      有權，但其所有人之使用、收益、處分所有物，並排除他
      人干涉之所有權能，則已備受法令之積極與消極限制，惟
      私有公物於不妨礙原來公用目的之限制條件下，亦得作為
      交易之標的，而例外允許其所有權人之處分權能之存在，
      是被告己○與秀岡公司於91年1月19日就系爭污水處理廠
      之買賣契約，於法並無不合。
   2、被告間係成立附「履行承擔」約款之系爭污水處理廠買賣
      、土地買賣契約，秀岡公司於系爭污水處理廠買賣契約簽
      立後應即時將買賣標的以現況移交己○接管，秀岡公司不
      負瑕疵擔保之責，嗣後污水廠運作之使用收益，概歸己○
      自行收取之，惟其管理與維護修繕等事宜，亦由己○自行
      負責處理之，而對秀岡公司承諾對秀岡山莊住戶負「履行
      承擔」之給付義務，被告己○於其買受系爭污水處理廠後
      ，即積極尋求稱任污水處理系統管理維護運作業務之適當
      對象，而於91年6月27日與聯岡公司簽訂污水廠租賃契約
      書，將系爭污水處理廠出租於該公司收取租金，並交由其
      負責管理營運，聯岡公司且於92年8月18日取得台北縣政
      府准許排放而持續運作，秀岡公司原所背負之永續管理維
      護系爭廢水處理系統俾資正常運作之公法、私法上義務，
      亦已藉由被告己○「履行承擔」之完全給付，而得以順利
      善盡迄今。是從被告己○與秀岡公司成立系爭污水處理廠
      當時之需求背景、訂約動機、訂約及履約之過程等主客觀
      事證，已足證明雙方就系爭污水處理廠確係以成立買賣之
      效果意思締約，而有買賣契約關係之存在，原告主張被告
      上述買賣契約係出於被告通謀虛偽表示而屬無效或係贈與
      之無償行為，並無理由。
   3、由被告秀岡公司90年12月底之資產負債表、上述87年間與
      台鳳公司所訂以總價170.3億元成交之土地買賣契約，及
      不動產鑑定公司香港商戴德梁行不動產投資顧問有限公司
      於89年6月16日所出具鑑定土地價值金額為26,159,341,68
      0元之鑑定報告，以及中國生產力中心於90年8月19日出具
      之預估二十年後勘估標的管理、使用、收益及處分價值總
      價為66,614,268,000元之資產時值預測勘估報告可證，被
      告間為上述買賣行為時，債務人秀岡公司既尚有資力清償
      債權銀行抵押貸款本息總額約90餘億元之債務，要難指其
      為詐害行為，亦難謂債務人秀岡公司明知有損害於債權人
      權利，及受益人己○亦明知債務人之行為足生損害於原告
      債權結果之詐害意思。
   4、系爭污水處理廠之所有權能及物之價值，確因法令及契約
      所加諸之雙重義務負擔而減損殆盡，已如上述，是無論各
      該污水廠設施當時之設置成本若干，其於91年1月19日成
      立買賣交易時之客觀交易價值，已因法令限制及契約負擔
      而大幅貶抑，乏人問津。中華徵信對系爭污水處理設施之
      鑑估為重置成本，並非可得變價若干之交易金額，不足採
      為推論被告間是否有通謀虛偽意思表示或詐害行為之佐證
      。被告己○乃另委託宏大予以鑑估並作成估價報告，系爭
      污水處理廠之價格為4,190,568元，該估價報告已指出本
      件不得採用成本法及比較法進行交易價額鑑估之理由，並
      採用收益法作出符合私有公物交易價額現實行情之估價結
      果，自屬適法允當，較符合當時之合理交易行情。
   5、原告雖以被告就系爭污水處理廠尚另有出具污水納管同意
      書之收入漏未計算在內，認為宏大所為估價疏漏不當；惟
      本件出具納管同意書之權責依法應由取得主管機關台北縣
      政府許可污水下水道系統廢（污）水排放許可之聯岡公司
      管理核給，被告秀岡公司與被告己○並無權置喙過問。況
      據瞭解聯岡公司先後已依規定無償核發給秀岡山莊地主康
      軒文教事業股份有限公司、九如實業股份有限公司、郭台
      銘、簡宜彬、白景松、周迺忠、簡漢生、李文慶、新華通
      開發建設股份有限公司、台北縣私立康橋國民中小學、陳
      錫鴻等十餘人納管同意書而並未收取分文費用，顯無原告
      所指另有出具納管同意書之收益可言。此外，被告己○就
      此亦始終未曾與原告或其他坊間之仲介人有任何接觸談判
      ，且原告所舉證人丁○○、賴淑珍，亦未曾與有權出具納
      管同意書之人或被告己○有所接觸，則無論其作證內容如
      何，自亦無從證實原告主張之待證事項。
   6、秀岡山莊內建築完成之基地交易價額，每坪均在200,000
      元之譜，此乃週知之行情，被告己○衹以每坪約5,000元
      之價額作價與被告秀岡公司交易系爭污水處理廠，其作價
      價碼已嫌偏低於實際交易價值，是本件殊無交易對價顯不
      相當之情形可言。此外，因被告己○等之克盡維護系爭污
      水處理廠正常運作不輟之公私義務，俾原告等收購之不良
      債權的擔保秀岡山莊內抵押土地之交易行情得以不降反升
      ，詎原告妄行興訟，殊屬有悖誠信，尤難認有行使撤銷權
      之實益。
   7、原告早於92年9月15日之前即已知悉其所主張之撤銷原因
      ，乃委請他人事先申請系爭建物登記謄本並撰寫民事假處
      分裁定聲請狀，於92年9月16日具狀向本院民事庭聲請裁
      定准予假處分被告己○所有之系爭建物，此有原告92年9
      月16日提出之民事假處分裁定聲請狀及所附委由其關係企
      業美商赫陞公司於92年9月15日所取得之系爭建物登記謄
      本可稽。而原告當時所委任聲請假處分裁定事件之代理人
      鄭建興及假處分執行事件之代理人蔡偉仁同時亦擔任原告
      關係企業且同址營業之美商赫陞公司之經理（鄭建興）及
      襄理（蔡偉仁）職務，是原告就其於92年9月15日即委由
      其關係企業公司領得系爭不動產登記謄本供作翌日聲請假
      處分裁定證物之用情節已至顯然，自難諉為不知。惟原告
      遲至93年9月16日始向本院起訴，其撤銷權顯然已逾1年之
      法定除斥期間而告消滅，從而原告所提撤銷詐害行為之訴
      亦無理由。
   8、並聲明：原告之訴駁回。
三、兩造不爭執之事實：
（一）被告秀岡公司於88年5月15日向萬泰銀行借款70,000,000
      元，嗣繳息至90年4月21日止，即未再依約履行，本金部
      分積欠50,000,000元，萬泰銀行於91年8月5日，將前開債
      權讓與原告，原告就前開債權之一部即本金10,000,000元
      部分先行訴訟，並經本院92年度重訴字第591號民事判決
      原告勝訴確定。
（二）被告秀岡公司於91年1月19日，與被告己○即該公司總經
      理，就系爭污水處理廠簽訂買賣契約，並協議秀岡公司將
      其所有系爭污水處理廠出售己○，總價款4,060,000元，
      己○將其所有系爭土地出售秀岡公司，總價款4,242,230
      元，買賣價額由雙方各自出售房屋、設備及土地予對方之
      應收應付價款相抵付，其差額部分雙方同意互不找補，並
      於91年1月28日，以買賣為原因，將系爭建物所有權移轉
      登記予己○。
四、先位之訴部分：
    原告主張被告間上開買賣及移轉登記之法律行為屬民法第24
    4條第2項之詐害債權行為，致有害及原告對被告秀岡公司之
    債權，本於民法第244條第1項規定之法律關係，訴請撤銷被
    告間於91年1月19日就系爭污水處理廠買賣之債權行為及所
    有權移轉行為之物權行為，被告己○並應塗銷於91年1月28
    日就系爭建物之所有權移轉登記，將系爭污水處理廠返還被
    告秀岡公司等語，然為被告所否認，並以前揭情詞置辯。是
    本件兩造爭執要點即在於：原告於何時知悉被告有害及債權
    之事實，系爭撤銷權是否已逾除斥期間？原告是否得依據民
    法第244條第2項規定訴請撤銷被告二人所為買賣及所有權移
    轉登記行為，並依同條第4項規定訴請被告己○將系爭污水
    處理廠返還被告秀岡公司？茲析述如下。
（一）原告於何時知悉被告有害及債權之事實，系爭撤銷權是否
      已逾除斥期間？
   1、按債務人所為之無償行為，有害及債權者，債權人得聲請
      法院撤銷之。債務人所為之有償行為，於行為時明知有損
      害於債權人之權利者，以受益人於受益時亦知其情事者為
      限，債權人得聲請法院撤銷之。債務人之行為非以財產為
      標的，或僅有害於以給付特定物為標的之債權者，不適用
      前2項之規定。債權人依第1項或第2項之規定聲請法院撤
      銷時，得並聲請命受益人或轉得人回復原狀。但轉得人於
      轉得時不知有撤銷原因者，不在此限。前條撤銷權，自債
      權人知有撤銷原因時起，1年間不行使，或自行為時起經
      過10年而消滅，民法第244條、第245條定有明文。
   2、原告於92年9月16日，以被告間上開買賣為通謀虛偽意思
      表示或詐害債權行為為由，具狀向本院民事庭聲請裁定假
      處分，並提出美商赫陞公司於92年9月15日取得之系爭建
      物登記謄本為證據，由本院以92年度裁全字第6654號裁定
      原告供擔保後，被告己○對於系爭建物不得為移轉、抵押
      、出租及其他處分行為，而美商赫陞公司之經理鄭建興為
      上開假處分事件債權人即原告之代理人，該公司襄理蔡偉
      仁為上開假處分執行事件之代理人等情，固有建物登記謄
      本、民事假處分裁定聲請狀、上開本院裁定、本院執行命
      令、鄭建興及蔡偉仁之名片影本在卷可稽，且為原告所不
      否認。惟上開建物登記謄本，僅能證明美商赫陞公司列印
      該謄本之某人員於92年9月15日知悉系爭建物已移轉登記
      予被告己○，而美商赫陞公司與原告公司法人格各異，要
      難以美商赫陞公司為原告公司之關係企業，即推論原告於
      92年9月15日即知悉系爭建物已移轉登記予被告己○，縱
      認原告知悉被告間有詐害債權行為而具狀向本院民事庭聲
      請裁定假處分，惟由上開民事假處分裁定聲請狀具狀日期
      觀之，亦僅能認定原告於92年9月16日始知悉上情。被告
      對於原告「知悉有撤銷原因起業已逾除斥期間」之有利於
      己之事實存在，依舉證責任分配原則，應負舉證責任，原
      告否認於92年9月15日知悉上情，並主張係92年9月16日始
      知悉系爭建物已移轉登記予被告己○，旋即具狀聲請假處
      分等語，被告所提上開證據既不足以舉證以實其說，尚難
      採信，自應認原告之主張較可採信，是系爭撤銷權尚未逾
      除斥期間。
（二）被上訴人是否得依據民法第244條第2項規定訴請撤銷被告
      二人所為買賣及所有權移轉登記行為，並依同條第4項規
      定訴請被告己○將系爭污水處理廠返還被告秀岡公司？
   1、被告間就系爭污水處理廠係買賣之有償行為：
 （1）被告秀岡公司與被告己○於91年1月19日，就系爭污水處
      理廠簽訂買賣契約，並協議秀岡公司將其所有系爭污水處
      理廠出售己○，總價款4,060,000元，己○將其所有系爭
      土地出售秀岡公司，總價款4,242,230元，買賣價額由雙
      方各自出售房屋、設備及土地予對方之應收應付價款相抵
      付，其差額部分雙方同意互不找補，被告秀岡公司並於91
      年1月28日，以買賣為原因，將系爭建物所有權移轉登記
      予己○，被告己○亦於同日，以買賣為原因，將系爭土地
      移轉予秀岡公司等情，業據被告提出房屋買賣契約書、土
      地買賣契約書、協議書、建物登記謄本、土地登記謄本為
      證，核屬相符。
 （2）又按在公、私有土地內既有之下水道管渠或其他設施，非
      經主管機關核准，土地所有人、占有人或使用人不得變更
      ；污水下水道設施及附屬設施、土地所有人、占有人或使
      用人，不得違反供公眾使用目的而使用；在公私有土地既
      有之污水下水道設施、土地所有人、占有人或使用人，應
      維持既有功能，非經主管機關核准，不得任意占用、毀損
      、改道、阻塞或廢除，下水道法施行細則第11條、台北縣
      污水下水道管理自治條例第14條、第15條分別定有明文；
      次按私有公物於不妨礙原來公用目的之限制條件下，亦得
      作為交易之標的，最高法院65年台抗字第172號判例參照
      。查系爭污水處理廠係被告秀岡公司所設置新開發秀岡山
      莊社區○○○○○道之主要設備，原建物登記秀岡公司所
      有乙節，有被告提出之雜項使用執照、工程承攬書影本附
      卷可稽，亦為原告所不否認，是系爭污水處理廠係屬私有
      公物，依上開說明，於不妨礙原來公用目的之限制條件下
      ，亦得作為交易之標的，僅受讓人非經主管機關核准，不
      得變更使用目的。
 （3）本件姑不論被告二人移轉系爭污水處理廠之動機係如原告
      所述為詐害債權，或如被告所述係基於秀岡公司有必要減
      輕系爭污水處理廠長期管理維護上負擔，及系爭污水處理
      廠得正常運作之考量，惟被告間確有簽訂買賣契約，且有
      對價關係，已如前述，系爭污水處理廠又得作為交易之標
      的，足認被告間就系爭污水處理廠係買賣之有償行為。
   2、原告得依據民法第244條第2項訴請撤銷被告二人所為買賣
      及所有權移轉登記行為，並依同條第4項規定訴請被告己
      ○將系爭污水處理廠返還被告秀岡公司：
 （1）查系爭污水處理廠經本院委請中華徵信鑑估，系爭建物總
      值1,075,285元，系爭污水處理設施現值17,141,684 元，
      鑑估總價值為18,216,969元，有中華徵信出具之不動產時
      值鑑價報告、動產鑑估現值報告足憑，而被告己○移轉予
      秀岡公司之系爭土地總價款僅4,242,230元，為兩造所不
      爭執，則被告二人之買賣對價顯不相當。雖被告辯稱：系
      爭污水處理廠客觀交易價值，已因法令限制及契約負擔而
      大幅貶抑，乏人問津，中華徵信對系爭污水處理設施之鑑
      估為重置成本，並非可得變價若干之交易金額，不足採信
      云云。惟按下水道完成地區申請建築時，應先檢附用戶排
      水設備圖說、配置圖、排水口地點等資料申請下水道機構
      核准，用戶排水設備完工後，須經下水道機構檢驗合格，
      始得聯接於下水道，下水道法施行細則第15條定有明文；
      原告主張秀岡山莊於大台北華城細部計劃區內，且位於大
      台北水源特定區計劃範圍內，依據台北水源特定區都市計
      劃之規定，為保護大台北地區生活用水之水源及水質，避
      免遭受開發行為衍生之污染，就台北水源特定區範圍內之
      土地開發均規定應依規定設置污水處理廠，及被告陳稱系
      爭污水處理廠係被告秀岡公司所設置新開發秀岡山莊社區
      之專用下水道之主要設備等情，為兩造各自所不否認，而
      秀岡山莊尚待申請建照執照之土地約12萬坪，亦為被告所
      不否認，依上開規定，倘欲在下水道完成地區之秀岡山莊
      建築時，須提出下水道機構即系爭污水處理廠管理機構核
      准用戶排水設備得聯接使用於下水道之證明（即同意納管
      證明），用戶排水設備完工後，須取得用戶排水設備完成
      聯接於下水道之證明（即聯接使用證明），始得向主管機
      關申請建照執照及建物完工之使用執照；且證人即丁○○
      於本院證稱：其任職台灣歐力士資產股份有限公司營業處
      處長，該公司有購買銀行的不良資產，取得債權人地位，
      且債權有位於秀岡山莊之土地約1萬坪設定抵押權作為擔
      保，雖尚未承受擔保品，但於92年9、10月間曾有仲介公
      司來談，提及如果要開發，有辦法幫忙取得納管同意書，
      費用是1坪1萬元等語（見本院95年12月20日言詞辯論筆錄
      ），證人庚○○於本院亦證稱：其任職美商赫陞公司，美
      商赫陞公司是代理原告公司的基金，處理其資產，於93年
      3、4月間，曾與秀岡公司歐崑生談過，歐崑生表示可以有
      管道和乙○○及己○取得溝通，當時曾談到污水處理的同
      意書為1坪1萬元可取得，曾要求無償提供污水處理廠出具
      之同意書，但與歐崑生談的結果是不可能，之後有談到此
      案還有資產的處分，但這兩件事後來都沒有成交等語（見
      本院96年1月17日言詞辯論筆錄），且依原告提出之研商
      「永柏企業股份有限公司規劃於秀岡山莊興建污水處理廠
      後續相關程序」會議記錄，即由歐崑生代表秀岡公司列席
      會議，足認歐崑生與秀岡公司有相當之關係。是原告主張
      欲在秀岡山莊建築時，須提出同意納管證明、聯接使用證
      明，始得向主管機關申請建照執照及使用執照，故出具上
      開同意書權利甚鉅，具有經濟價值等語，應堪予採信，被
      告所辯系爭污水處理廠客觀交易價值，已因法令限制及契
      約負擔而大幅貶抑，乏人問津云云，顯屬無據。又系爭污
      水處理廠確有其經濟價值，已如前述，是中華徵信依一般
      動產於市場上交易可能之價值，而採重置成本評估之方法
      鑑估系爭污水處理設施現值總金額為17,141,6 84元，另
      鑑估系爭建物總值1,075,285元，合計價值為18,216,969
      元，尚無不當，被告所辯中華徵信就系爭污水處理設施之
      鑑估方法有疏漏云云，為無足採。至被告己○提出之宏大
      出具之不動產估價報告書，就本件鑑估採收益法為估價方
      法，鑑估價值固僅為4,190,568元，惟於市場交易時，買
      受人除考量系爭污水處理廠向用戶收取污水處理系統營運
      維護費之收入外，尚會考慮秀岡山莊尚待申請建照執照之
      土地約12萬坪，其出具同意納管證明、聯接使用證明之權
      利甚鉅之經濟價值，宏大逕認系爭污水處理廠之投資效益
      較低、市場需求性較弱，而未鑑估系爭污水處理廠之成本
      價值，即不足採。被告己○另辯稱其出租系爭污水處理廠
      予聯岡公司每月租金僅1,800元，且有出具同意納管證明
      之人為聯岡公司，迄今已無償核發給秀岡山莊地主十餘人
      同意納管證明而未收取分文費用，縱令屬實，惟此係被告
      己○或聯岡公司個人意願之行為，仍不影響客觀上系爭污
      水處理廠確有出具同意納管證明、聯接使用證明之權利甚
      鉅之經濟價值，其此部分所辯，亦不足採。
 （2）次查秀岡公司於90年間即積欠銀行及民間鉅額債務並經銀
      行扣押其全部土地，其所提供予銀行設定抵押權之債務，
      雖經法院拍賣仍無法全額清償抵押債務，甚至秀岡公司之
      股東及借款連帶保證人乙○○、張秀青、張益周亦因秀岡
      公司之連帶債務而遭法院宣告破產等情，有土地登記謄本
      、本院民事執行處函、本院特別變賣程序後之拍賣公告、
      台灣金融資產服務股份有限公司通知、本院民事裁定等件
      影本附卷可稽，足認被告二人為上述買賣行為時，秀岡公
      司之財產已不足清償一切債務。至被告另辯稱：被告二人
      為上述買賣行為時，被告秀岡公司尚有資力清償債務云云
      ，並提出秀岡公司與台鳳公司土地買賣契約書、香港商戴
      德梁行不動產投資顧問有限公司於89年6月16日出具之鑑
      定報告、中國生產力中心於90年8月19日出具之資產時值
      預測勘估報告、高企銀秀岡開發清償信託受益權憑證等件
      影本為據；然被告提出之上開土地買賣契約書約定總價款
      雖為170.3億元，但買賣標的之土地部分係乙○○等人所
      有，並非秀岡公司所有，而被告提出之上開鑑定報告，土
      地鑑定金額固為26,159,341,680元，惟該土地所有權人除
      秀岡公司外，尚有台鳳公司，是該土地買賣契約書、鑑定
      報告，均不足以證明秀岡公司當時所有土地之價值，至被
      告提出之上開資產時值預測勘估報告，預估金額雖為66,6
      14,268,000元，然係預估20年後勘估標的管理、使用、收
      益及處分價值，而非被告二人買賣當時之價值，縱依該資
      產時值預測勘估報告所載不動產於勘估期日之現值為14,2
      88,385,476元，惟其上已設定抵押金額17,052,440, 000
      元，則上開文件均不足認秀岡公司尚有足夠財產清償一切
      債務，是被告此部分所辯，亦難採信，原告主張被告二人
      為上述買賣行為時，秀岡公司之財產已不足清償一切債務
      等語，要屬可採。
 （3）按債務人所有之財產除對於特定債權人設有擔保物權外，
      應為一切債務之總擔保，故債務人明知其財產不足清償一
      切債務，而竟將財產出賣於人，及受益人於受益時亦知其
      情事者，債權人即得依民法第244條第2項之規定，聲請法
      院撤銷，此項撤銷權之效力，不特及於債權行為，即物權
      行為亦無例外，最高法院48年台上字第1750號判例參照。
      本件被告己○係被告秀岡公司之總經理，為其所不否認，
      對於秀岡公司財務狀況以及系爭污水處理廠之利用與經濟
      價值應知之甚詳，被告秀岡公司即債務人明知其財產已不
      足清償一切債務，而竟將系爭污水處理廠以顯不相當之對
      價出賣於被告己○，已如前述，被告己○即受益人於受益
      時亦知其情事，則原告即債權人請求撤銷該詐害債權行為
      及回復原狀，自屬有據。
（三）另原告請求就被告間系爭污水處理廠之贈與行為應予撤銷
      部分，因其主張撤銷被告間買賣行為為有理由，故無庸再
      予審認。
五、備位之訴部分：
    按所謂訴之預備之合併（或稱假定之合併），係指原告預防
    其提起之此一訴訟無理由，而同時提起不能並存之他訴，以
    備先位之訴無理由時，可就後位之訴獲得有理由之判決之訴
    之合併而言。茲既原告先位之訴為有理由，本院自不得就其
    備位之訴予以裁判，附此敘明。
六、綜上所述，被告秀岡公司將系爭污水處理廠出售予被告己○
    ，並以買賣為原因辦理所有權移轉登記，顯有損害於原告之
    債權，且為被告二人行為時所明知。從而，原告依民法第24
    4條規定，訴請撤銷被告二人上開買賣之債權行為及物權行
    為，並請求回復原狀，亦即被告己○應將系爭建物買賣之所
    有權移轉登記塗銷，且將系爭建物及污水處理設施返還被告
    秀岡公司，洵屬有據，應予准許。
七、本件為判決之基礎已臻明確，兩造其餘之陳述及所提其他證
    據，經本院斟酌後，認為均於判決之結果無影響，亦與本案
    之爭點無涉，自無庸逐一論述，併此敘明。
八、據上論結，原告先位之訴為有理由，爰依民事訴訟法第78條
    第85條第1項前段，判決如主文。
中　　華　　民　　國　　96　　年　　2 　　月　　14　　日
                  民事第六庭  法  官  蕭清清
正本係照原本作成
如對本判決上訴，須於判決送達後20日內向本院提出上訴狀
中　　華　　民　　國　　96　　年　　2 　　月　　14　　日
                              書記官  林秀娥
附表：
建物：（1）台北縣新店市○○段1建號即門牌號碼台北縣新店市
           ○○○街94號（坐落台北縣新店市○○段33-2地號
           土地）、權利範圍全部。
      （2）台北縣新店市○○段2建號即門牌號碼台北縣新店市
           ○○路2段200號（坐落台北縣新店市○○段30-116
           地號土地）、權利範圍全部。
